【裁判字號】    96,簡上,187
【裁判日期】    970321
【裁判案由】    塗銷抵押權登記
【裁判全文】
臺灣臺中地方法院民事判決             96年度簡上字第187號
上  訴  人  丙○○
視同上訴人  戌○○
            寅○○
            午○○
                      N.Y.11362 U.S.A.
            巳○○
            己○○
            辰○○
            卯○○
            丁○○
            乙○○
            申○○
            未○○
            戊○○
被上訴人    Ｕ○○
            Ｉ○○○
            Ｇ○○○
            Ｖ○○
            甲○○○
            宙○○○
            Ｈ○○
            酉○○
            壬○○
            庚○○
            癸○○
            子○○
            辛○○
            丑○○
            天○○
            宇○○
            地○○
            亥○○
            Ｎ○○
            Ｌ○○
            Ｋ○○
            Ｃ○○
                      號7樓
            Ｅ○○
            Ｆ○○
                      9樓
            Ｏ○○
            Ｐ○○
            Ｑ○○
            黃○○
            Ｂ○○
            Ｄ○○
            Ｒ○○
            Ｓ○○
            玄○○
            Ｔ○○
            Ａ○○
            Ｗ○○
            Ｊ○○
            Ｍ○○
共      同
訴訟代理人  劉佳田    律師
上列當事人間塗銷抵押權登記事件，上訴人對於民國96年3月12
日本院臺中簡易庭95年度中簡字第4195號第一審判決提起上訴，
本院於民國97年3月7日言詞辯論終結，判決如下：
    主      文
上訴駁回。
第二審訴訟費用由上訴人連帶負擔。
    事實及理由
壹、兩造之主張
  一、被上訴人起訴主張：
    （一）坐落台中市○區○○段25之14地號及同段25之23地號
          等2筆土地 (下稱系爭土地)本為被上訴人之被繼承人
          賴啟元所有，上訴人之被繼承人林阿於民國18年12
          月21日設定權利價值12,000元之抵押權（下稱系爭抵
          押權）。因賴啟元前於50年12月30日死亡，被上訴人
          於95年4月4日辦理繼承登記，系爭抵押權並未定有清
          償日期，其債權成立日期為18年12月20日，是系爭抵
          押權所擔保之系爭債權消滅時效，應自18年12月20日
          起算，詎被上訴人起訴時已逾76年，系爭債權已罹於
          時效，而實行系爭抵押權之除斥期間亦已完成，被上
          訴人得拒絕給付，並請求塗銷系爭抵押權。林阿雖
          於68年12月1日死亡，惟系爭抵押權之登記已對被上
          訴人之所有權行使構成妨害，爰依民法第767條規定
          之物上請求權作用，訴請上訴人塗銷系爭抵押權登記
          。
    （二）被上訴人於本院補充陳述稱：被上訴人不同意上訴人
          為訴之變更、追加或提起反訴。被上訴人願意負擔第
          一審訴訟費用，有關消滅時效與除斥期間均為法律所
          規定，其與誠信原則無關，是上訴人主張，顯無理由
          等語，資以抗辯。答辯聲明：上訴駁回。
  二、上訴人則以：
    （一）上訴人就被繼承人林阿與賴啟元間就系爭土地設定
          系爭抵押權之情事，於被上訴人起訴前並不知悉，既
          然系爭債權未清償，系爭抵押權即無法塗銷，本院自
          應駁回被上訴人之訴。
    （二）上訴人於本院補充陳述稱：被繼承人賴啟元於50年12
          月30日死亡，被上訴人之繼承權早已喪失，其遲至95
          年4月4日始辦理登記，期間逾44年，依法系爭土地應
          屬中華民國所有。
    （三）按人民之生存權、工作權及財產權，應予保障。是上
          訴人之債權可排除任何法規、台灣高等法院及最高法
          院之個案判決干涉與妨害。被上訴人及本院簡易庭所
          引用之最高法院判決，僅屬個案判決，效力不及予本
          事件，僅供各級法院參考，不得干涉本事件。因系爭
          抵押權並未定有清償期，故系爭債權亦無限期，自無
          罹於時效可言，況依據私法自治原則，系爭抵押權之
          設定，法律無介入之必要。是系爭債權之清償日，除
          得依法終止，否則應為抵押權效力所及。
    （四）系爭抵押權為18年12月20日發生，上訴人尚未出生，
          亦不清楚此事，被繼承人林阿因經歷戰爭及長年中
          風，故無法出面處理，被繼承人賴啟元基於誠信原則
          應主動清償，其過世40餘年後，被上訴人方辦理繼承
          登記，而被上訴人提起本件訴訟後，上訴人始知悉系
          爭債權與設定系爭抵押權等情，故罹於時效之責任，
          不能歸責於上訴人，應由被上訴人負擔。況系爭抵押
          權之金額甚小，故系爭土地並未因系爭抵押權存在而
          無法買賣，對於被上訴人所有權之使用、收益，實無
          妨礙，自無除去系爭抵押權設定之必要。
貳、被上訴人依據民法第767條規定之物上請求權，起訴請求上
    訴人應將被上訴人共有之系爭土地，於18年12月21日所設定
    之系爭抵押權登記塗銷。原審判決被上訴人全部勝訴，上訴
    人不服提起上訴，上訴聲明原判決廢棄，暨被上訴人在第一
    審之訴駁回。
參、本院之判斷：
  一、按於第二審提起反訴，非經他造同意，不得為之，民事訴
      訟法第446條第2項本文定有明文。上訴人固於96年4月9日
      提出上訴，除聲明原判決廢棄，暨被上訴人在第一審之訴
      駁回外，並提起反訴，主張被上訴人應共同給付上訴人日
      圓12,000元及自18年12月21日起至清償日止，按中央銀行
      牌告年息計算之利息。惟被上訴人於本院96年8月17日準
      備程序期日，不同意上訴人提起該反訴（參照本院96年8
      月17日準備程序筆錄第1頁）。嗣後上訴人於本院96年9月
      4日準備程序期日，撤回該反訴（參照本院96年9月4日準
      備程序筆錄第2頁）。職是，本院自無庸審究上訴人已撤
      回反訴之法律關係，合先敘明。
  二、按訴訟標的對於共同訴訟之各人必須合一確定者，而共同
      訴訟人中一人之行為有利益於共同訴訟人者，其效力及於
      全體；其不利益者，對於全體不生效力，民事訴訟法第56
      條第1項第1款定有明文。所謂共同訴訟人中一人之行為，
      有利益於共同訴訟人或不利益於共同訴訟人，係指於行為
      時就形式上觀之，有利或不利於共同訴訟人而言。非指經
      法院審理結果有利者其效力及於共同訴訟人，不利者其效
      力不及於共同訴訟人而言。從而，共同訴訟人中之一人，
      對於下級法院之判決聲明不服提起上訴，在上訴審法院未
      就其內容為審判之前，難謂其提起上訴之行為對於他共同
      訴訟人不利，是其效力應及於共同訴訟人全體，即應視其
      上訴為共同訴訟人全體所為，最高法院著有52年台上字第
      1930號判例。原審共同被告計13人，原審判決原告全部勝
      訴，僅原審被告丙○○提起上訴，是本院自應審究上訴人
      丙○○之上訴效力是否及於其他原審被告。經查：
    （一）按繼承人有數人時，在分割遺產前，各繼承人對於遺
          產全部為公同共有，民法第1151條定有明文。本件上
          訴人丙○○與原審被告戌○○、寅○○、午○○、林
          碧、己○○、辰○○、卯○○、丁○○、乙○○、
          申○○、未○○及戊○○等12人，均為被繼承人林阿
          之繼承人，系爭土地經繼承登記為公同共有等事實
          。此有被上訴人於原審提出之繼承系統表、戶籍謄本
          及土地登記謄本等件，附卷可稽。上訴人自繼承開始
          時，繼受林阿財產上之權利義務，渠等為系爭抵押
          權與系爭債權之公同共有人。
    （二）按公同共有人之權利義務，依其公同關係所由規定之
          法律或契約定之。除前項之法律或契約另有規定外，
          公同共有物之處分及其他之權利行使，應得公同共有
          人全體之同意，民法第828條定有明文。原審被告為
          系爭抵押權與系爭債權之公同共有人，其權利之行使
          必須全體為之，是本件訴訟標的對於該共同訴訟之原
          審被告，必須合一確定。故本件雖僅原審被告丙○○
          一人提起上訴，然揆諸前揭說明，其提起上訴之行為
          ，其效力應及於原審共同被告全體，即應視原審被告
          丙○○之上訴為原審共同被告全體所為。準此，原審
          被告戌○○、寅○○、午○○、巳○○、己○○、林
          貴美、卯○○、丁○○、乙○○、申○○、未○○及
          戊○○等12人，應視同本件訴訟之上訴人，併此敘明
          。
三、按簡易訴訟之第二審程序受命法官為闡明訴訟關係，得整理
    並協議簡化爭點，民事訴訟法第436條之1第3項、第270條之
    1第1項第3款定有明文。本院於97年3月7日言詞辯論期日，
    依據兩造主張之事實與證據，經簡化爭點協議，作為本件訴
    訟中攻擊與防禦之範圍。茲說明兩造不爭執與爭執事實如後
    ：
  （一）兩造不爭執之事實有二：1.系爭土地為被上訴人被繼承
        人賴啟元之遺產，賴啟元已於50年12月30日死亡，被上
        訴人於95年4月4日辦理繼承登記在案，系爭土地為被上
        訴人公同共有。2.上訴人之被繼承人林阿於18年12月
        21日，在系爭土地上設定系爭抵押權，系爭抵押權並未
        定有清償日期，系爭債權成立日期為18年12月20日。此
        等不爭執事實，將成為本院判決之基礎。
  （二）兩造爭執之事實有二：1.系爭抵押權所擔保之系爭債權
        請求權是否已罹於時效？上訴人主張被上訴人基於繼承
        關係，應連帶給付系爭債權，系爭債權並未罹於時效。
        被上訴人抗辯稱被繼承人林阿之系爭抵押權所擔保之
        系爭債權，其消滅時效應自18年12月20日起算，距被上
        訴人起訴時已逾76年，系爭債權之時效期間及實行抵押
        權之除斥期間均已完成。2.上訴人是否應塗銷系爭抵押
        權登記？上訴人主張未清償系爭債權前，不應塗銷系爭
        抵押權。被上訴人抗辯稱系爭債權已罹於時效，且實行
        系爭抵押權之除斥期間業經完成，故上訴人應塗銷系爭
        抵押權登記。
四、按繼承，因被繼承人死亡而開始。繼承人自繼承開始時，除
    本法另有規定外，承受被繼承人財產上之一切權利、義務，
    民法第1147條及第1148條本文分別定有明文。上訴人雖主張
    被上訴人被繼承人賴啟元於50年12月30日死亡，被上訴人之
    繼承權早已喪失，其遲至95年4月4日始辦理登記，故系爭土
    地應國有云云。然被上訴人抗辯稱其等為系爭土地共有人等
    語。因被上訴人為系爭土地共有人，為有權請求上訴人塗銷
    系爭抵押權之前提要件，故本院首應審究被上訴人是否為系
    爭土地共有人。經查：
  （一）被上訴人被繼承人賴啟元於50年12月30日死亡，被上訴
        人已於95年4月4日辦理繼承登記在案，系爭土地為被上
        訴人公同共有，此有卷附之土地登記謄本可證。被上訴
        人為被繼承人賴啟元之繼承人，於賴啟元死亡而開始繼
        承系爭土地，是被上訴人已於登記前取得系爭土地之所
        有權，在辦理繼承登記前，依據民法第759條規定之物
        權宣示登記，僅屬非經登記，不得處分其物權，而未辦
        理繼承登記之事由，並非喪失繼承權或所有權之情事。
        況系爭土地為已登記之不動產，請求辦理繼承登記，亦
        無消滅時效之適用。準此，被上訴人於其被繼承人賴啟
        元死亡後逾45年期間，始辦理系爭土地繼承登記，自不
        影響被上訴人基於繼承關係而取得系爭土地所有權之權
        利。
  （二）被上訴人就系爭土地辦理繼承登記之原因，係基於繼承
        關係而來，並非基於無效原因所為之移轉登記，亦未發
        生不實申請之情事，是被上訴人為系爭土地之真正權利
        人甚明。基於土地登記制度之目的，在於保護真正權利
        人，既然系爭土地已登記為被上訴人公同共有，依據土
        地法43條規定，自應賦予該繼承登記有絕對真實之公信
        力，不容上訴人任意指摘被上訴人非系爭土地之共有人
        。況上訴人迄今均未舉證證明系爭土地為國有之事實，
        是上訴人之主張，顯未成立。
五、按民法總則施行前，依民法總則之規定，消滅時效業已完成
    ，或其時效期間尚有殘餘不足1年者，得於施行之日起，1年
    內行使請求權，但自其時效完成後，至民法總則施行時，已
    逾民法總則所定時效期間2分之1者，不在此限。民法總則施
    行前之法定消滅時效已完成者，其時效為完成。民法總則施
    行前之法定消滅時效，其期間較民法總則所定為長者，適用
    舊法，但其殘餘期間，自民法總則施行日起算較民法總則所
    定時效期間為長者，應自施行日起，適用民法總則。民法總
    則施行法第16條及第18條分別定有明文。而民法總則施行法
    第18條第2項所稱之舊法，不包括臺灣光復前適用之日本民
    法在內，日本民法所定消滅時效之期間，雖較民法總則所定
    為長，仍應適用民法總則關於消滅時效之規定，最高法院41
    年台上字第1573號著有判例。系爭債權成立於日據時期，其
    消滅時效應適用我國民法或臺灣光復前之日本民法，本院自
    應說明如後：
  （一）系爭土地上所設定之系爭抵押權，依據原審附卷之系爭
        土地之舊式人工登記簿謄本記載，系爭抵押權之登記日
        期為18年12月21日，而電子登記簿謄本記載登記日期為
        18年12月20日，兩者不一致。本院衡諸常理，認為後者
        係自前者轉載而來，故電子登記謄本之記載，顯為轉載
        錯誤所致，應以人工登記簿謄本記載為準，故系爭債權
        之原因發生日期為18年12月20日。
  （二）系爭債權之發生日期在日據時期，其債權是否成立或法
        律效果，雖應適用當時日本民法，然我國民法在臺灣光
        復即34年10月後，已適用於臺灣地區，依前揭說明，系
        爭債權是否已罹於時效？時效完成後之效力為何？自應
        適用我國民法之規定，而非臺灣光復前之日本民法。
六、按請求權，因15年間不行使而消滅；又債權未定清償期者，
    債權人得隨時請求清償；而消滅時效，自請求權可行使時起
    算。民法第125條、第315條及第128條前段分別定有明文。
    是未定清償期之債權請求，自債權成立時即可行使，其消滅
    時效應自債權成立時起算，最高法院28年上字第1760號著有
    判例。上訴人雖主張被上訴人基於繼承關係，應連帶給付系
    爭債權，系爭債權並未罹於時效云云。惟被上訴人抗辯稱系
    爭抵押權所擔保之系爭債權，其已罹於時效等語。是本項兩
    造之爭執，在於系爭債權是否已罹於時效？經查：
  （一）系爭抵押權並未定有清償日期，而系爭債權成立日期為
        18年12月20日，是系爭抵押權所擔保之系爭債權消滅時
        效，應自18年12月20日起算。上訴人均未提出林阿曾
        向賴啟元請求或其他足以中斷時效進行之具體事證（參
        照民法第129條規定之消滅時效中斷事由），故以請求
        權時效期間最長15年計算，系爭債權之消滅時效完成之
        日為33年12月20日。
  （二）按時效完成後，債務人得拒絕給付，民法第144條定有
        明文。是時效完成後，債權人之請求權並不消滅，債權
        人仍得請求，惟債務人得行使抗辯權拒絕給付。被上訴
        人基於繼承關係繼承系爭債權之債務人地位，既然系爭
        債權已罹於時效，被上訴人自得行使抗辯權拒絕給付。
        而系爭債權之消滅時效完成後，亦不會因債務人賴啟元
        死亡，由被上訴人繼承系爭債權之債務人地位，而有時
        效中斷或不完成之情事。從而，上訴人主張被上訴人應
        連帶給付系爭債權，系爭債權並未罹於時效云云，顯屬
        無據。
七、按以抵押權擔保之請求權，雖經時效消滅，債權人仍得就抵
    押物取償。以抵押權擔保之債權，其請求權已因時效而消滅
    ，如抵押權人，於消滅時效完成後，5年間不實行其抵押權
    者，其抵押權消滅。民法第145條第1項與民法第880條分別
    定有明文。上訴人固主張未清償系爭債權前，系爭抵押權依
    然有效云云。被上訴人抗辯稱系爭債權已罹於時效，且實行
    抵押權之除斥期間業經完成，故系爭抵押權已消滅等語。是
    本項兩造之爭執，在於系爭抵押權是否已消滅？經查：
  （一）民法第880條就時效完成後抵押權之實行有特別規定，
        應優先民法第145條第1項之適用。即以抵押權擔保之債
        權，其請求權已因時效而消滅，倘抵押權人，於消滅時
        效完成後，5年間不實行其抵押權者，其抵押權消滅。
        是實施抵押權時，應適用5年之除斥期間，除斥期間經
        過後，權利當然消滅。系爭債權之消滅時效完成之日為
        33年12月20日，既如前言。若再加計民法第880條規定
        實行抵押權之5年除斥期間，則系爭抵押權已於38年12
        月20日消滅。
  （二）按抵押權因其所擔保債權之請求權之消滅時效完成及實
        行抵押權之除斥期間經過，即歸於消滅，縱債務人於其
        後之訴訟中就業經時效完成之請求權未為拒絕給付之抗
        辯，致受敗訴判決確定，對於已因除斥期間之經過而消
        滅之抵押權不生影響 (參見最高法院89年度台上字第14
        76號判決)。是上訴人固主張未清償系爭債權前，不應
        塗銷系爭抵押權云云，然揆諸前揭說明，縱使被上訴人
        未清償系爭債權，實行系爭抵押權之除斥期間已經過，
        系爭抵押權當然消滅。因此，上訴人主張未清償系爭債
        權前，系爭抵押權依然有效云云，於法有違。
八、按所有人對於妨害其所有權者，得請求除去之，民法第767
    條中段定有明文。上訴人固主張其無義務塗銷系爭抵押權云
    云，惟被上訴人抗辯稱系爭抵押權已消滅，上訴人自應塗銷
    系爭抵押權登記等語。是本項兩造之爭執，在於上訴人有無
    塗銷系爭抵押權之義務？經查：
  （一）系爭抵押權已於38年12月20日消滅，既如前述。而上訴
        人被繼承人即系爭抵押權人林阿於68年12月1日死亡
        時，系爭抵押權既因法律規定而消滅，上訴人繼承林阿
        之遺產時，自不包括系爭抵押權在內；反之，被上訴
        人被繼承人即原系爭土地所有人賴啟元於50年12月30日
        死亡，被上訴人繼承系爭土地時，系爭抵押權前已消滅
        ，被上訴人自無容忍系爭土地上存在系爭抵押權之義務
        。
  （二）系爭抵押權登記未經塗銷，形式上仍屬存在，因抵押權
        係擔保物權，得拍賣供擔保之不動產取償，故系爭抵押
        權對被上訴人共有之系爭土地之所有權行使，自有構成
        妨害之事實，應有排除之必要。準此，系爭抵押權已消
        滅，被上訴人行使所有權人之除去妨害請求權，請求上
        訴人塗銷系爭抵押權登記，即無不合，應予准許。
九、按行使權利，履行義務，應依誠實及信用方法（民法第148
    條第2項）。此為誠實信用原則，係適用法律之最高原則，
    乃法律領域之帝王條款。所謂誠信原則，係於具體之法律關
    係，依據公平正義之理念，衡量當事人之利益之法律原則。
    上訴人雖主張系爭抵押權人之債務人賴啟元應依誠信原則主
    動清償，被上訴人提起本件訴訟後，上訴人始知悉系爭債權
    與設定系爭抵押權，故罹於時效之責任，應歸被上訴人承擔
    云云。被上訴人抗辯稱消滅時效與除斥期間均為法律之規定
    ，均與誠信原則無關等語。是本院自應探討被上訴人行使所
    有人之除去妨害請求權，請求上訴人塗銷系爭抵押權登記，
    ，有無違反誠信原則？經查：
  （一）消滅時效完成之效力與實行抵押權之除斥期間經過效力
        ，分別為民法第144條及第880條所明定，系爭抵押權依
        法而消滅，被上訴人基於系爭土地所有人，訴請塗銷系
        爭土地上之系爭抵押權登記，仍權利之正當行使，雖行
        使所有權人除去妨害請求權之結果，將導致上訴人受有
        損失，惟究以損害他人為主要目的之權利濫用行為有間
        ，顯非違反誠信原則之行為。
  （二）系爭抵押權於18年12月21日設定，其權利價值12,000元
        ，迄今逾78年，期間所衍生之債務為天文數字，其減損
        系爭土地之交換價值甚鉅，倘不容被上訴人請求除去系
        爭抵押權登記，使民法第144條及第880條成為具文，實
        有違法律保護人民正當權利之目的。再者，實行系爭抵
        押權之除斥期間經過後，系爭權利當然消滅，本院亦應
        職權調查之，該失權之責任歸屬，並無法影響除斥期間
        經過之效力。從而，上訴人雖主張其於本件起訴後始知
        悉系爭抵押權有消滅之情事，上訴人有不可歸責之事由
        ，被上訴人訴請塗銷系爭抵押權有違誠信原則云云，即
        屬無據。
十、按原判決違背法令者，得為上訴第三審法院之理由。判決不
    適用法規或適用不當者，為違背法令。確定終局判決適用法
    規顯有錯誤者，得提起再審之訴。民事訴訟法第467條、第
    468 條及第496條第1項第1款分別定有明文。所謂適用法規
    顯有錯誤者，除指確定判決所適用之法規顯然不合於法律規
    定外，亦包含與司法院現尚有效及大法官會議之解釋在內，
    最高法院60年台再字第170號著有判例。上訴人固依據私法
    自治原則，系爭抵押權之設定，法律無介入之事件，僅供各
    級法院參考云云。惟揆諸前揭說明，原審及本院必須依據法
    規作為判決依據，否則判決不適用法規、適用不當或適用法
    規顯有錯誤者，將構成上訴第三審或提起再審之事由甚明。
    職是，上訴人主張法院不應適用法律，以作為處理系爭抵押
    權是否消滅之依據云云，容有誤會。
十一、綜上所述，被上訴人主張系爭債權已罹於時效，被上訴人
      得拒絕給付，且實行系爭抵押權之除斥期間業經完成，系
      爭抵押權於被上訴人被繼承人賴啟元死亡前已消滅，被上
      訴人自無須承受系爭抵押權，是系爭抵押權之登記對被上
      訴人之所有權行使構成妨害，被上訴人爰依民法第767條
      規定之物上請求權作用，訴請上訴人塗銷系爭抵押權登記
      ，既屬有據。職是，原審命上訴人塗銷系爭抵押權，洵屬
      正當，應予准許。故原審為被上訴人勝訴之判決，於法並
      無不合。上訴意旨求予廢棄改判，為無理由，應予駁回其
      上訴。
十二、按共同訴訟人因連帶或不可分之債敗訴者，應連帶負擔訴
      訟費用，民事訴訟法第85條第2項定有明文。上訴人繼承
      系爭債權，公同共有系爭債權，其性質為不可分之債權，
      系爭債權為系爭抵押權擔保之範圍。雖上訴人繼承被上訴
      人林阿遺產時，系爭抵押權已消滅，惟系爭抵押權之登
      記已對被上訴人之所有權行使構成妨害，上訴人基於繼承
      關係，公同負有塗銷系爭抵押權之義務，既然上訴人之上
      訴敗訴，揆諸前揭說明，上訴人應連帶負擔訴訟費用。
十三、據上論結，本件上訴為無理由，依民事訴訟法第436條之1
      第3項、第449條第1項、第85條第2項，判決如主文。
中    華    民    國    97    年    3     月    21    日
                  民事第三庭  審判長法  官  林洲富
                                    法  官  林源森
                                    法  官  林慧貞
上正本證明與原本無異。
本判決不得上訴。
中    華    民    國    97    年    3     月    21    日
                                    書記官  陳其良


司法院資訊處製作；財團法人民間司法改革基金會備份。
